臺灣臺南地方法院刑事判決
110年度訴字第834號
公  訴  人  臺灣臺南地方檢察署檢察官
被      告  劉榮欣



選任辯護人  葉進祥律師
被      告  陳博昱


上列被告因偽造文書等案件，經檢察官提起公訴（110年度偵字
第16031號、110年度偵字第16032號），本院判決如下：
    主  文
丁○○犯重利罪，累犯，處有期徒刑參月，如易科罰金，以新臺幣
壹仟元折算壹日。未扣案之犯罪所得新臺幣陸萬伍仟元沒收，於
全部或一部不能沒收或不宜執行沒收時，追徵其價額。
乙○○犯行使偽造私文書罪，處有期徒刑肆月，如易科罰金，以新
臺幣壹仟元折算壹日。如附表所示偽造之「甲○○」署名均沒收。
    事  實
一、丁○○因公共危險案件，經本院以105年度交簡字第2014號判
    決判處有期徒刑2月，併科罰金新臺幣（下同）10,000元確
    定，於民國105年9月8日執行完畢。又丁○○前即因貸款事宜
    結識乙○○，詎其明知乙○○積欠諸多高利貸債務，亟需款項應
    急，竟基於乘他人急迫貸以金錢，而取得與原本顯不相當重
    利之犯意，乘乙○○需款孔急而向其借款之機會，於108年12
    月13日先匯款1,209,500元至乙○○申設之台新國際商業銀行
    帳號000-00000000000000號帳戶內，並於同日在臺南市○○區
    ○○○街00巷00弄00號交付90,500元與乙○○，總計貸以1,300,0
    00元，並約定乙○○應於109年1月10日及13日各返還600,000
    元、700,000元，旋由乙○○當場再交付利息65,000元與丁○○
    ，丁○○即藉此取得每月利率約5％（計算式：每月利率約65,0
    00元÷1,300,000元＝5％，換算週年利率約60％）之與原本顯不
    相當之重利。
二、乙○○因需款應急，為向丁○○借貸上述款項，即基於偽造私文
    書後持以行使之犯意，先自行簽發如附表所示之支票2張，
    並冒用友人甲○○之名義，於附表所示之支票背面（閱讀分類
    機背書章專用區）均填寫甲○○之身分證統一編號，及偽簽「
    甲○○」之署名各1枚，復在上開欄位內均盜蓋其因不動產交
    易事宜所取得之「甲○○」真正印章，以此表示甲○○在附表所
    示之支票背書之意思，而偽造上開屬私文書性質之支票背書
    ，旋於108年12月13日在臺南市○○區○○○街00巷00弄00號收受
    丁○○所交付之部分借款90,500元時，將上述支票2張連同其
    簽發之借據2張、面額各為600,000元及700,000元之本票（
    均未記載到期日）各1張均交付與丁○○而行使之，以此作為
    上開借款及承諾還款之證明，足以生損害於甲○○及丁○○。
三、案經丁○○訴由臺灣臺南地方檢察署檢察官偵查起訴，及同署
    檢察官自動檢舉簽分後偵查起訴。
    理  由
一、關於證據能力之認定： 
　㈠證人（兼被告）乙○○於警詢中之證述，對被告丁○○而言，係
    被告以外之人於審判外之陳述，且被告丁○○及其選任辯護人
    均不同意作為證據，依刑事訴訟法第159條第1項、第159條
    之5第1項之規定，原則上即不得作為本案裁判基礎之證據資
    料。
　㈡證人（兼被告）乙○○於偵查中向檢察官所為之陳述，因業經
    具結，且無顯不可信之情形存在，依刑事訴訟法第159條之1
    第2項規定，得為證據。
  ㈢其餘所引用具傳聞證據性質之供述證據，因檢察官、被告丁○○及其選任辯護人、被告乙○○於本案言詞辯論終結前，均未
    爭執其證據能力，本院審酌前開證據之作成或取得之狀況，
    並無非法或不當取證之情事，且無顯不可信之情況，依刑事
    訴訟法第159條之5規定，均具有證據能力。 
  ㈣又以下所引用卷內非供述證據性質之證據資料，則均無違反
    法定程序取得之情形，依刑事訴訟法第158條之4規定之反面
    解釋，亦應有證據能力，合先敘明。
二、訊據被告丁○○固坦承曾於108年12月13日將1,300,000元貸與
    乙○○乙事，惟矢口否認涉有重利罪嫌，辯稱：該次借款並未
    約定利息云云；被告乙○○則坦承於附表所示支票背面偽造「
    甲○○」之背書並交付與丁○○之犯罪事實。經查：
　㈠關於事實欄「一」所示犯罪事實之認定：　
　⒈證人（兼被告）乙○○於偵查中證稱：伊在107年間請被告丁○○
    協助伊向銀行辦理貸款而結識被告丁○○，108年5月17日伊曾
    向被告丁○○借1,200,000元，借了兩個月就還清，108年9月1
    6日伊又借了1,000,000元，是在108年11月間還清；108年12
    月13日伊在臺南市○○區○○○街00巷00弄00號向被告丁○○借款1
    ,300,000元，原約定109年1月10日還款600,000元，109年1
    月13日還款700,000元，因而簽發2紙支票給被告丁○○，借款
    當時伊至少付了71,500元的利息給被告丁○○，但實際金額還
    要查證等語（偵卷㈠即臺灣臺南地方檢察署110年度他字第76
    0號卷第90至91頁）。於本院審理時則證稱：伊認識被告丁○○是因為之前曾在網路上找代辦貸款的業務，伊找到的人再
    轉介被告丁○○來幫伊辦理土地貸款；案發當時伊深受高利貸
    追債困擾，因為伊先前用支票借款的利息很高，銀行貸款一
    直沒有通過，導致要付給高利貸的利息無止盡增加，因伊懼
    怕遭高利貸追債，且伊曾向被告丁○○借貸後均已清償，就詢
    問被告丁○○可否幫忙，伊向被告丁○○借了1,300,000元，是
    要用來還債，原本伊承諾1個月後要還款，借款當天被告丁○○確實曾向伊拿65,000元，伊當時認知這筆錢就是利息；後
    來伊無法在1、2個月內清償，被告丁○○要伊每個月付65,000
    元，伊付到109年8月14日，之後伊沒有能力繼續負擔，被告
    丁○○同意伊分60期，1期還40,000元；伊在偵查中說每月償
    還71,500元是因為伊另曾向被告丁○○借款250,000元，每月
    要還12,500元，伊每月應該是給被告丁○○77,500元（即65,0
    00元＋12,500元）；被告丁○○沒有說過伊還款後，伊之前付
    的錢都會歸還這樣的話等語（本院卷第191至208頁）。
　⒉被告丁○○於警詢中自陳：利息是40,000餘元，其當初交付1,3
    00,000元給乙○○後，乙○○馬上就將利息還給其等語（偵卷㈠
    第33頁）。於偵查中先陳稱：其印象中借款當時向乙○○收取
    的利息大約只有60,000元左右等語（偵卷㈠第90頁）；又稱
    ：108年12月13日借款當日乙○○當場支付其65,000元，當天
    乙○○是交給其70,000多元，其中10,000多元要轉交1個當舖
    的業務，其確認是65,000元的利息等語（偵卷㈡即臺灣臺南
    地方檢察署110年度他字第2402號卷第27頁）。於本院準備
    程序中則陳述：上開借款的還款日期約好是支票上原本的發
    票日即109年1月10日、13日，借款當日其去拿支票的時候，
    乙○○交給其70,000多元，其中10,000多元是代收款，其實際
    拿到的只有59,000元，這筆59‚000元乙○○說是利息，但其認
    為是本金，其如果拿到1,300,000元，就會把59‚000元退給
    乙○○等語（本院卷第59頁）。
　⒊綜觀證人（兼被告）乙○○之證述及被告丁○○之供述，其2人對
    於108年12月13日乙○○向被告丁○○借款之本金為1,300,000元
    ，約定約1個月後之109年1月10日、13日各返還600,000元、
    700,000元，乙○○並曾因而簽發借據、本票及附表所示之支
    票後一併交與被告丁○○等情，陳述俱屬一致，並有前述借據
    、本票、支票附卷可佐（偵卷㈠第13頁、第15頁、第17頁、
    第19頁、第21頁、第23頁）；且其中被告丁○○係以匯款方式
    交付1,209,500元之借款，亦有台新國際商業銀行110年11月
    29日台新作文字第11029109號函暨交易明細在卷可憑（本院
    卷第99至101頁），而被告丁○○陳述其餘90,500元借款係由
    其當面交與乙○○乙事，雖經乙○○證稱沒有印象，但乙○○及被
    告丁○○自始均同稱本次借款金額為1,300,000元，故上開事
    實首堪認定。又證人（兼被告）乙○○及被告丁○○關於上開借
    款是否約定利息、利息金額等陳述前後雖均有歧異，然乙○○
    於本院審理時已明確證述伊當時認知伊借款時係給付65,000
    元之利息；被告丁○○於偵查中經檢察官向其確認後，亦清楚
    陳述曾收受65,000元之利息，是其2人之此部分陳述核屬相
    符，可互為參照映證，亦合於民間放款人士於貸放款項時收
    受利息及相關費用作為獲利之社會常情，由此益證被告丁○○
    將1,300,000元貸與乙○○時，確曾收取利息65,000元，此筆
    利息之期間依其2人實際之借貸日期及約定之還款日期，約
    為1個月（即108年12月13日至109年1月10日或13日）。
　⒋至證人（兼被告）乙○○歷次陳述伊所給付之利息金額雖未盡
    一致，於本院審理時復證稱伊不確定交給被告丁○○的款項是
    否皆為利息，當時都沒有講清楚，伊是打算等銀行貸款下來
    ，被告丁○○說要還多少就1次結清等語（本院卷第192頁、第
    198頁、第200至203頁、第205至207頁）。然依乙○○之陳述
    可知伊於上開借款當時因高利貸逼債而經濟情況困窘，與被
    告丁○○間先前亦有數次之借貸往來，則乙○○因借貸頻繁而誤
    記或誤算金額，尚非不可想像之事；且乙○○嗣後於本院審理
    時證述之利息金額，亦合於被告丁○○於偵查中自行供述之利
    息數額，自難僅以乙○○數次證述中一時之謬誤而全盤否定伊
    證述之真實性。另乙○○於本院審理時亦證稱伊認知伊是付利
    息，是因案發後遇到被告丁○○，被告丁○○才說他都是收本金
    ，沒有收利息等語（本院卷第193頁），足見乙○○係受被告
    丁○○之影響，始證稱不確定是否有利息之約定；參以被告丁○○與乙○○間原即因有借款之需求而相識，雙方並無特殊之交
    情，衡情實難認被告丁○○有不取分文利息，即將高額款項貸
    與經濟情況不佳之乙○○之可能，是被告丁○○於涉犯重利罪嫌
    遭偵查後，先辯稱利息是乙○○自己要付給其的，其沒有要求
    5％的月息云云（參偵卷㈡第28頁），又辯稱如果乙○○還款就
    會退還59,000元云云（參本院卷第59頁），顯有悖於其於警
    詢、偵查之初所為曾收取利息之陳述，亦不合於民間放款之
    常情，堪信被告丁○○辯稱未收取利息係臨訟飾卸之詞，無以
    採信，證人（兼被告）乙○○於審理中受其影響所為之此部分
    證述自亦無足憑採。
　⒌按刑法上重利罪所謂急迫者，乃指於金錢或財務一時運用上
    之迫切需求（最高法院108年度臺上字第1447號刑事判決意
    旨參照）。刑法上之重利罪，以乘他人急迫、輕率、無經驗
    或難以求助之處境，貸以金錢或其他物品，而取得與原本顯
    不相當之重利者為要件。換言之，重利罪是行為人利用現已
    存在於被害人與行為人間的弱勢不對等，進而與被害人訂立
    單方面由行為人決定交易條件的金錢借貸契約。縱被害人在
    重利交易行為中，未有資訊的不對等、物理及心理強制力的
    壓迫或遭受隱瞞，具自由意思而「同意」為財產之處分，惟
    立法者顯然透過重利罪調整被害人自我負責之要件，即當被
    害人具有「處於急迫、輕率、無經驗或難以求助之處境」的
    弱勢情狀時，則否定被害人自我負責之能力，將重利交易所
    生之財產損害歸於行為人負責，即不能因經被害人的同意或
    承諾而阻卻本罪構成要件成立或認無違法。至所謂「取得與
    原本顯不相當之重利」，係指就原本利率、時期核算及參酌
    當地之經濟狀況，較之一般債務之利息，顯有特殊之超額者
    而言（最高法院108年度臺上字第3368號刑事判決意旨參照
    ）。重利罪所謂「急迫」指在經濟上急需資金的困境或壓力
    ，尚無須至必陷於危難的程度；所謂「輕率」乃指個人未能
    慎重思考交易之利害關係，而草率作出決定；所謂「無經驗
    」係指被害人欠缺借貸須以支付顯不相當重利為對價之相關
    知識與警覺，致其察覺力與判斷力受限者均屬之，並不以被
    害人有無實際借貸經驗為唯一判斷標準。亦即，縱被害人曾
    有實際舉債的生活經驗，亦不代表其對日後償還本息金錢之
    多寡或償還期限之久暫，具有一定理解程度之計算與權衡能
    力（最高法院110年度臺上字第6180號刑事判決意旨參照）
    。本件證人（兼被告）乙○○向被告丁○○借款1,300,000元，
    以1月之利息65,000元計算，每月利率為5％（65,000元÷1,30
    0,000元＝0.05），週年利率即為60％（5％×12＝60％）。衡諸現
    今為微利時代，一般金融機構貸放款之利率均已降低，另金
    融機構之現金卡或信用卡利率雖較高，亦不超過年利率20％
    ，即使借款利率較高之當舖業者，依當舖業法規定渠等收取
    之利率亦不得超過年利率30％，而被告丁○○卻向乙○○收取高
    達週年利率60％之利息，已超過一般借貸之利率標準甚多，
    自屬與原本顯不相當之重利。再證人（兼被告）乙○○於本院
    審理時已證稱伊係積欠高利貸債務，利息無止盡累積，恐遭
    高利債逼債，因先前亦曾向被告丁○○借款，故轉而向被告丁○○借貸等語甚詳；參酌被告丁○○與乙○○間於本案前即有借貸
    關係，被告丁○○亦知悉乙○○將名下不動產借名登記予友人甲○○等情形，顯見被告丁○○對乙○○財務狀況欠佳、需款應急乙
    情確有所認識。況依社會常情，若非有財務上之特殊、急切
    需求，實無可能願意支付如此苛刻之高昂利息，更可徵被告
    丁○○確係利用乙○○亟需借新還舊，在經濟上迫切需要資金之
    困境及壓力下，乘乙○○急迫而貸以金錢，並取得前述與原本
    顯不相當之重利甚明。辯護意旨僅以乙○○曾另向錢莊借款，
    並非對借款毫無經驗，即謂乙○○非陷於急迫、輕率、無經驗
    或難以求助之處境之人等語，忽略乙○○因遭其他債務壓迫而
    處於亟需款項應急、難以深思熟慮之困境，自無可採。
　⒍至證人（兼被告）乙○○於審理時雖證稱伊除借款時給付利息6
    5,000元外，至109年8月14日為止每月尚曾給付被告丁○○65,
    000元等語，然此情業為被告丁○○所否認，且無證據足以佐
    證乙○○曾支付上述款項，故僅能認定被告丁○○獲取之重利為
    65,000元。
  ㈡如事實欄「二」所示之犯罪事實，業據被告乙○○於警詢、偵
    查、本院準備程序及審理中均坦承不諱，核與證人即被害人
    甲○○於警詢、偵查中之證述大致相符（偵卷㈠第39至43頁、
    第90頁），復有附表所示之支票影本、被告乙○○與證人甲○○
    之通訊軟體「LINE」對話紀錄在卷可稽（偵卷㈠第21頁、第2
    3頁、第57頁），足認被告乙○○任意性之自白確與事實相符
    ，堪以採信，上開事實自堪認定。
  ㈢綜上所述，本件事證均已臻明確，被告丁○○、乙○○上開犯行
    均洵堪認定，各應依法論科。　　
三、論罪科刑：
  ㈠被告丁○○如事實欄「一」所示之行為，係乘乙○○需款孔急之
    際貸以金錢，而取得與原本顯不相當之重利，核其所為係犯
    刑法第344條第1項之重利罪。
  ㈡按支票上之背書，係發票後之另一票據行為，如盜用他人之
    印章於支票背面，而為背書，並達行使之程度，自足以生損
    害於該他人，顯屬另一行使偽造私文書之行為（最高法院95
     年度臺上字第4494號刑事判決意旨參照）。查被告乙○○如
    事實欄「二」所述於附表所示支票背面偽簽「甲○○」之姓名
    及盜蓋證人甲○○之印章，係藉此表彰證人甲○○為附表所示支
    票背書之意思，上開背書自具有私文書之性質無疑；其復於
    借款時交付上開支票與丁○○，顯係進而對上開文書之內容有
    所主張，且其結果使丁○○持有具有甲○○背書之支票而可能對
    證人甲○○行使票據權利，亦使丁○○於上情遭揭露後無法對未
    真正背書之證人甲○○追償，足以生損害於甲○○及丁○○，故核
    被告乙○○所為，係犯刑法第216條、第210條之行使偽造私文
    書罪。
  ㈢被告乙○○於附表所示支票背面偽簽「甲○○」署名及盜蓋證人
    甲○○之真正印章之行為，均為偽造私文書之部分行為；其偽
    造私文書之低度行為，復為行使偽造私文書之高度行為所吸
    收，均不另論罪。　　
  ㈣被告丁○○前於105年9月8日曾受事實欄「一」所示之有期徒刑
    執行完畢，有臺灣高等法院被告前案紀錄表在卷足參，其於
    5年內故意再犯本件有期徒刑以上之重利罪，為累犯；且被
    告丁○○前次所犯即為故意犯罪，尚非偶然犯罪之人，復無視
    法紀而再犯本案，可見其刑罰反應力薄弱，自我控管之能力
    欠缺，未能自前所受之刑之執行記取教訓，主觀上有特別之
    惡性，並無司法院釋字第775號解釋意旨所指應裁量不予加
    重最低本刑，否則將致過苛或罪刑不相當之情形，爰依刑法
    第47條第1項規定加重其刑。
  ㈤茲審酌被告丁○○不思循正途謀取財富，反利用乙○○需款孔急
    之際，預定苛刻條件，藉以取得顯不相當之高額利息，所為
    使乙○○之經濟狀況更為惡化，加深心理壓力及負擔，亦對社
    會經濟秩序有負面影響，實屬不該；其犯後復矢口否認犯行
    ，難認其已知悔悟。被告乙○○則於借款之時任意冒用證人甲○○之名義，於附表所示支票上偽造證人甲○○之背書並交付行
    使，使證人甲○○無端蒙受遭追償之風險，亦使債權人丁○○事
    後無法另對背書人主張票據權利，損及證人甲○○及丁○○之權
    益，對金融秩序亦非無潛在之危害，殊為不該；惟被告乙○○
    前無因犯罪遭科處罪刑之刑事前案紀錄，犯後已坦承犯行不
    諱，非無悔意。兼衡被告丁○○、乙○○犯罪之動機、手段、情
    節、所造成之危害，暨被告丁○○自陳學歷為專科畢業，家有
    母親、兄弟、配偶及未成年之子，從事廢五金回收之工作；
    被告乙○○自陳學歷為大學畢業，目前在工廠工作（參本院卷
    第220頁）之智識程度、家庭生活狀況等一切情狀，分別量
    處如主文所示之刑，並均諭知易科罰金之折算標準，以示懲
    儆。
四、至公訴意旨雖認被告乙○○如事實欄「二」所示之行使偽造私
    文書之行為，同時使丁○○陷於錯誤，因而貸以被告乙○○1,30
    0,000元，故另涉犯刑法第339條第1項之詐欺取財罪嫌等語
    。然被告乙○○堅決否認涉有詐欺之舉，且丁○○於貸放上開款
    項前，對乙○○之財務狀況已有相當瞭解，並藉乙○○此等經濟
    情況甚為窘迫、急需款項之際貸以金錢，而取得與原本顯不
    相當之重利乙節，業經本院認定如前，自無從逕認丁○○係因
    誤信被告乙○○提出之支票經證人甲○○背書始交付借款，與詐
    欺取財罪之構成要件即有未合。惟因檢察官認被告乙○○所涉
    詐欺取財部分若屬有罪，與前開經論罪之行使偽造私文書犯
    行有想像競合犯之裁判上一罪關係，故不另為無罪之諭知。
    　
五、沒收部分：
  ㈠按重利罪所處罰者，並非貸放款項，而係行為人乘機取得與
    原本顯不相當之重利；且行為人犯重利罪係為取得與原本顯
    不相當之重利，則若無法取得此等重利，本無可能將款項貸
    以被害人，故行為人所取得與原本顯不相當之重利自係其犯
    罪所得，無庸扣除其放款可收取之法定利息。本件被告丁○○
    已向乙○○收取共65,000元之利息，有如前述，此等款項即均
    屬被告丁○○之犯罪所得，且未經尋獲或發還，應依刑法第38
    條之1第1項前段規定宣告沒收，於全部或一部不能沒收或不
    宜執行沒收時，則應依同條第3項規定，追徵其價額。
  ㈡如附表所示之「甲○○」署名共2枚，均為被告乙○○偽造之署名
    ，依刑法第219條規定，自不問屬於犯人與否，均應併予宣
    告沒收。
  ㈢至乙○○向被告丁○○借款時簽發之支票、本票、借據，乃乙○○
    提供與被告丁○○以作借款擔保或證明之用，於清償欠款時，
    依法得請求返還，其所有權並不屬於被告丁○○，難認係被告
    丁○○犯罪所得之物（最高法院92年度臺非字第280號刑事判
    決意旨參照），無從宣告沒收，附此敘明。
據上論斷，應依刑事訴訟法第299條第1項前段，刑法第216條、
第210條、第344條第1項、第47條第1項、第41條第1項前段、第2
19條、第38條之1第1項前段、第3項，刑法施行法第1條之1第1項
，判決如主文。
本案經檢察官陳昆廷提起公訴，檢察官丙○○到庭執行職務
中　　華　　民　　國　　111 　 年　　3 　　月　　2　　日
              刑事第二庭   審判長  法　官　 彭喜有
                                   法  官   洪士傑
                                   法  官　 蔡盈貞
以上正本證明與原本無異。
如不服本判決應於收受本判決後20日內向本院提出上訴書狀，並
應敘述具體理由。其未敘述上訴理由者，應於上訴期間屆滿後20
日內向本院補提理由書狀（均須按他造當事人之人數附繕本）「
切勿逕送上級法院」。 
 　　　　　　　　　　　　　　　　  書記官　 林耿慧　　
中　　華　　民　　國　　111 　年　　3 　　月　　2 　　日
附錄所犯法條：
刑法第210條
偽造、變造私文書，足以生損害於公眾或他人者，處5年以下有
期徒刑。

刑法第216條
行使第210條至第215條之文書者，依偽造、變造文書或登載不實
事項或使登載不實事項之規定處斷。

刑法第344條　　　　
乘他人急迫、輕率、無經驗或難以求助之處境，貸以金錢或其他
物品，而取得與原本顯不相當之重利者，處3年以下有期徒刑、
拘役或科或併科30萬元以下罰金。
前項重利，包括手續費、保管費、違約金及其他與借貸相關之費
用。
附表：（金額均為新臺幣）    編號 支票之記載事項 偽造之署名所在欄位 應沒收之偽造署押  1 ⑴票號EA0000000。 ⑵發票人乙○○。 ⑶金額600,000元。 ⑷發票日原為109年1月10日，嗣經丁○○同意更改為111年1月10日。 支票背面（閱讀分類機背書章專用區）。 偽造之「甲○○」署名1枚（含影本）。  2 ⑴票號EA0000000。 ⑵發票人乙○○。 ⑶金額700,000元。 ⑷發票日原為109年1月13日，嗣經丁○○同意更改為112年1月13日。 支票背面（閱讀分類機背書章專用區）。 偽造之「甲○○」署名1枚（含影本）。